臺灣高等法院民事判決　　　　　　　　100年度上易字第447號
上　訴　人　崧霆科技股份有限公司
法定代理人　馬景鵬
訴訟代理人　張震浩律師
被　上訴人　乘新堡科技有限公司
法定代理人　邱騰郎
訴訟代理人　林契名律師
複　代理人　呂承璋律師
　　　　　　廖穎愷律師
上列當事人間因給付貨款事件，上訴人對於中華民國100年3月17
日臺灣桃園地方法院99年度訴字第1522號第一審判決提起上訴，
經本院於100年8月16日言詞辯論終結，判決如下：
    主  文
上訴駁回。
第二審訴訟費用由上訴人負擔。
    事實及理由
一、被上訴人起訴主張：兩造於民國（下同）98年11月16日簽訂
    買賣契約書（下稱系爭契約），由上訴人向被上訴人訂購輪
    鍍機及負責機台修改事宜，約定總價為新臺幣（下同）190
    萬元。被上訴人已依約交機完畢，並於99年1月18日完成機
    台修改事宜，然上訴人除給付第一期款57萬元外，尚欠第二
    、三期款合計133萬元，迄未給付。依系爭契約第2條第2項
    約定，被上訴人既已交機且達可驗收程度，上訴人即應給付
    第二期款，另第三期款則因上訴人拒絕受理、驗收，故不可
    歸責被上訴人，依民法第101條規定，視為條件已經成就；
    且本件係因上訴人不願驗收，故上訴人以給付遲延為由解除
    契約為不合法。爰依系爭契約之法律關係提起本訴，請求上
    訴人應給付被上訴人133萬元及自支付命令狀繕本送達之翌
    日起至清償日止，按年息5%計算之利息等情。原審為被上訴
    人全部勝訴之判決，上訴人不服，提起上訴，被上訴人則聲
    明：(一)上訴駁回；(二)訴訟費用由上訴人負擔。
二、上訴人則以：上訴人前因委任訴外人歆錡科技股份有限公司
    （下稱歆錡公司）代工為LED之電鍍生產，且因更新製程之
    需，遂向被上訴人購買輪鍍機並安裝於歆錡公司，依約歆錡
    公司之生產線需停機3天拆線，而被上訴人應將機台安裝完
    成後，並於同年12月14日試車。然因可歸責於被上訴人之事
    由，直至98年12月31日起至99年1月2日止，始於歆錡公司進
    行機台安裝修改，惟被上訴人並未於完成後告知上訴人，且
    經歆錡公司於99年1月5日進行簡易測試發現諸多問題及瑕疵
    ，並無法正常使用於生產線，致生產停擺而造成上訴人莫大
    損失，而於通知被上訴人處理後，均置之不理。是本件因被
    上訴人拖延、拒不配合驗收，而依系爭契約第2條第2項所謂
    「裝機必須支付四成款項」，係指機台安裝完畢且得以正常
    使用之情形，但被上訴人所安裝之機台不符上訴人所需，則
    其自始未提出符合契約約定之給付，經上訴人於99年9月16
    日為催告後，被上訴人仍未置理，已屬給付遲延，且構成民
    法第227條之不完全給付；另上訴人與歆錡公司因已終止代
    工合約關係，被上訴人即便再為完整給付即更換修復機台，
    對上訴人亦已無實益，故依民法第232條、第254 條、第255
    條規定，於99年9月30日發函被上訴人解除系爭契約，即毋
    須再給付價款予被上訴人。又縱認系爭契約尚未解除，上訴
    人爰依民法第264條規定主張同時履行抗辯，並依瑕疵擔保
    請求權請求減少報酬（價金）等語，資為抗辯，聲明：(一)原
    判決廢棄；(二)上開廢棄部分，被上訴人於原審之訴駁回；(三)
    第一、二審訴訟費用由被上訴人負擔。
三、兩造不爭之事實：
    (一)兩造於98年11月16日簽訂系爭契約，約定被上訴人出售（
      單輪式）輪鍍機1台予上訴人，被上訴人並應交機於歆錡
      公司LED電鍍廠，及依上訴人之委託對歆錡公司之原始機
      台進行修改之工程，使之適於上述輪鍍機之裝設，總價款
      為190萬元。
    (二)上訴人已依約給付第一期款57萬元，尚餘133萬元，即系
      爭契約所定之第二、三期款，尚未給付予被上訴人。
四、兩造爭執要旨：(一)系爭契約第二期款之付款期限是否已屆至
    ？(二)系爭契約第三期款之付款期限是否已屆至？(三)上訴人主
    張解除契約，行使同時履行抗辯權有無理由？茲分述之：
    (一)系爭契約第二期款之付款期限已屆至
      1.按民法所謂條件，係當事人以將來客觀上不確定之事實
        之成就或不成就，決定法律行為效力之發生之一種附款
        。苟當事人非以法律行為效力之發生繫於將來不確定之
        事實，而僅以其履行繫於不確定之事實之到來者，則非
        條件，應解釋為於其事實之到來時，為權利行使期限之
        屆至。在此情形，若該事實之到來確定不發生，應認其
        期限已屆至。（最高法院95年上字第2750號判決要旨參
        照）。
      2.次按「解釋契約，固須探求當事人立約時之真意，不能
        拘泥於契約之文字，但契約文字業已表示當事人真意，
        無須別事探求者，即不得反捨契約文字而更為曲解。（
        最高法院17年上字1118號判例要旨參照。）
      3.本件上訴人抗辯：被上訴人應將機台安裝至可驗收之程
        度（可正常使用而無瑕疵），上訴人始給付第二期款項
        云云。經查系爭契約第二條付款方式2.約定：「設備到
        達甲方（指上訴人）裝機前，甲方再付予乙方（指被上
        訴人）（總價款四成），條款既稱「裝機前」，則不可
        能知悉是否可正常使用而無瑕疵，上開契約之文字已充
        分明顯表示當事人之其意，無須別事探求，換言之，即
        不得捨契約文字而更為曲解，上訴人上開抗辯，顯不足
        採。本件被上訴人從98年11月23日開始到12月底陸續作
        安裝的動作，99年1月2日等於輪鍍機的設備安裝完‧‧
        ‧業據歆錡公司經理及證人劉仁煜於原審證述甚詳（見
        原審卷第64頁至67頁），則被上訴人已履行系爭契約第
        二條付款方式2之「設備到達甲方」之情況，此時付第
        二期款期限，即已屆至，上訴人即有付第二期款之義務
        。
        上訴人雖抗辯被上訴人未及時於系爭契約所定之停機拆
        線時間（98年11月26日至28日）為裝機，此為被上訴人
        所不否認，亦有證人劉仁煜上開證詞可佐，於此被上訴
        人確有給付遲延之情事無訛。按，遲延後之給付，於債
        權人無利益者，債權人得拒絕其給付，並得請求賠償因
        不履行而生之損害，民法第232條雖有明文，惟被上訴
        人於99年1月18日為改正前，乃至99年1月25日歆錡公司
        通知兩造驗收時止，上訴人並未向被上訴人表示給付已
        無實益或拒絕被上訴人之給付，反令歆錡公司通知被上
        訴人為系爭契約標的物之改正，上訴人自不得於被上訴
        人已為修正後之給付後，再表示拒絕給付，否則顯有權
        利濫用之嫌。而上訴人雖亦主張依民法第232條得請求
        損害賠償及依同法第255條因「契約之性質，非於一定
        時期給付，否則不能達契約之目的」而主張解除契約云
        云，然未據上訴人舉證證明被上訴人上開給付遲延造成
        其損害為何？難認其主張給付後之損害賠償有理由。且
        上訴人既未於被上訴人對系爭契約標的物之改正前，或
        改正後表示因系爭契約特殊情事，造成被上訴人遲延後
        之給付已無實益之情形，反僅於被上訴人起訴後始委由
        律師於99年9月16日催告、9月30日解除系爭契約，實難
        認有何給付已無實益之情形，況由證人劉仁煜證稱：99
        年1月18日以後，上訴人即未再找歆錡公司代工，復無
        利用系爭機台生產，系爭機台即閒置至今，上訴人始終
        未對歆錡公司下單以系爭機台代工電鍍產品等語明確（
        見原審卷第65頁背面至66頁），亦堪認上訴人係因各種
        商業上考量未與歆錡公司繼續合作代工，準此，此等因
        素實不可歸責於被上訴人，系爭機台係供生產使用，亦
        無所謂「被上訴人非於一定時期給付，否則不能達契約
        之目的」之情形，從而，上訴人事後主張解除系爭契約
        ，並無理由，其解除契約並不合法，被上訴人依約請求
        上訴人給付第二期款，並無不合。
    (二)系爭第三期款之付款期限已屆至：
      1.「按，當事人預期不確定事實之發生，以該事實發生時
        為債務之清償期者，應認該事實之發生時或其發生已不
        能時，為清償期屆至之時。此項清償期之約定，與民法
        第99條第1、2項所定附條件之法律行為，於條件成就時
        ，其法律行為發生效力或失其效力之情形，尚有不同。
        本件兩造訂立之系爭工程合約第六條約定第三、四期工
        程款分別於按裝試車完成、驗收完成時給付之，乃係以
        按裝、驗收完成之不確定事實之發生，為既存債務之清
        償期，非以為債務發生之停止條件，原審謂其屬條件，
        自有未合。其次，當事人預不確定事實，以該事實發生
        時為債務之清償期者，倘債務人以不正當行為阻止該事
        實之發生，固可類推適用民法第一百零一條第一項規定
        ，視為清償期已屆至；惟民法第一百零一條第一項所謂
        因條件成就而受不利益之當事人，以不正當行為，阻其
        條件成就者，係指該當事人有促其條件成就之故意行為
        ，始足當之」（最高法院93年台上字第1600號判決要旨
        參照）。
      2.查，系爭契約第2條所約定之第3期款付款條件乃為「設
        備完成試車、驗收後」，據證人劉仁煜之證詞可知：被
        上訴人於改善系爭契約標的物之後，由劉仁煜通知上訴
        人派員於1月25日到歆錡公司協同為系爭契約標的物之
        試車、驗收，然上訴人卻未於該日派員到場，被上訴人
        自無從完成驗收，且證人劉仁煜更證稱：「1月18日改
        善完應該有通知上訴人來測試，但上訴人沒有來，原因
        我不清楚。」、「上訴人沒有再委託我們代工的原因我
        不清楚，因為上訴人就沒有發給我們作。」、「目前該
        設備是一個閒置設備，因為已經為上訴人作了客製化的
        改造」、「1月18日以後就沒有代工上訴人之產品。12
        月份還是有生產上訴人之一些產品，但不是用這組機器
        作的。」、「（上訴人訴訟代理人問：是否因為此機器
        之安裝發生一些問題，才沒有代工上訴人之產品？）這
        組設備從來沒有作過上訴人的產品。」、「（上訴人訴
        訟代理人問：上訴人公司的人在1月18日以後有無出現
        在你們廠區？)我不記得，18日以後我們都沒有作正式
        的聯繫。站在公司的立場，仍希望生產線可以活起來接
        單生產。」等語明確（見原審卷第6至第66頁背面）。
        顯見，被上訴人承作系爭契約標的物，確已達到系爭契
        約第2期款之付款條件（已如前述），且系爭契約標的
        物既從未試作過上訴人任何產品，被上訴人改善完成之
        日期與契約所定應試車日僅相差1月又4日，以系爭輪鍍
        機機台之約定價值達190萬元之譜，應認上訴人係用以
        長期大量生產之用；不可能僅因此1月又4日之遲延即造
        成被上訴人修正後之給付無實益之情形，況上訴人迄未
        提出此一情事如何造成其出貨遲延、損失訂單等具體事
        證，且契約中亦未明定被上訴人最後應提出之交貨期限
        ，如有任何損害，上訴人自當依契約關於遲延之規定求
        償，上訴人捨此不為，竟不附任何說明即單方面終止與
        歆錡公司就系爭輪鍍機之代工關係，並迄今不與被上訴
        人協同辦理驗收。又被上訴人曾於99年6月28日以電子
        郵件通知上訴人負責人陳志祥協調系爭機台後續處理，
        卻未據上訴人回覆（見原審卷第24頁）。從而，本件應
        認被上訴人就系爭契約標的物未辦理驗收一事，並無任
        何可歸責之事由，且如前所述，上訴人主張解除系爭契
        約並不合法；就系爭契約約定第3期之付款條件，顯係
        上訴人有以不正當行為（即被上訴人修繕完成後，上訴
        人逾1年有餘之時間拒未辦理驗收）阻其期限之屆至，
        揆諸前揭最高法院之見解，自可類推適用民法第101條
        規定，視為第3期款之付款期限已屆至，上訴人即應負
        有付款之義務。且因被上訴人依約提出系爭契約標的物
        並改正完成，應視為其已依約提出合於契約本旨之給付
        ，上訴人自無依同法第264條規定主張同時履行抗辯之
        權利，而應負付款義務，亦堪認定。
      3.另證人陳志祥（上訴人公司前總經理，於99年12月31日
        離職），雖於本院證稱：「安裝並不代表可以使用狀態
        ，99年1月1日那天開始安裝到99年1月3日，這三天是施
        工時間。」「歆錡科技在正常上班之後，…劉經理有測
        試出一些問題，同時有通知兩造公司說有一些問題。」
        「問題現在我忘了。」「接到歆錡科技劉經理通知後，
        乘新堡科技公司（指被上訴人）有去看，但情形如何我
        不清楚，當時乘新堡公司有說要派人去修復，但沒有將
        問題解決。」「（上訴人代理人問：歆錡科技劉經理在
        原審作證稱機台在99年1月18日已經修復完成，但因崧
        霆公司沒有提供材料所以導致機台無法測試是否是真的
        ？是否有人通知你機台已修復完成？）材料部分崧霆公
        司有安排給歆錡公司作測試用，從出貨就可證明，歆錡
        劉經理所言不實。」「上代問：99年1月18日是否有通
        知你機器已修復完成？）沒有」「上代問：歆錡科技劉
        經理在原審之證言99年1月25日兩造要驗收是否正確？
        ）我看到這份電子郵件是99年1月25日，當天要驗收且
        是下午時間，並沒有事先通知崧霆公司。」「（上代問
        ：1月25日之後，是否有人通知擇期前往驗收，乘新公
        司是否有約定其他期日驗收？）沒有。」等語（見本院
        卷第39頁反面至41頁），從上開陳志祥之證言，更可確
        定，99年1月25日歆錡科技之劉經理以電子郵件通知，
        當日下午驗收，而陳志祥身為上訴人公司之總經理，意
        置若罔聞，且依經驗法則，上訴人當日無法派員前往驗
        收，亦應主動再與被上訴人及歆錡科技聯絡另定期日驗
        收，乃陳總經理竟毫無動靜，致使本件買賣關係，拖延
        未結，其證言雖與劉仁煜之證言有些出入，但其以不正
        當方法使事實發生，可以認定，附此敘明。
    (三)上訴人主張解除契約，行使同時履行抗辯為無理由：
      本件上訴人係以不正當方法使事實不發生，應認本件第二
      、三期款之給付期限已屆至，已如前述，上訴人即應依約
      給付第二、三期款，其主張解除契約，行使同時履行抗辯
      為無理由。
    (四)上訴人另主張瑕疵擔保請求權，主張減少價金：但查上訴
      人拒絕驗收已如前述，其並未證明系爭機台究竟有無瑕疵
      ？因此主張瑕疵擔保請求權，請求減少價金，並無理由。
五、綜上所述，被上訴人既已依照系爭契約交付並安裝系爭契約
    標的物，且達於可試機、驗收之程度，上訴人並無故遲逾1
    年不與被上訴人協同辦理驗收，自應認上訴人以不正當之行
    為阻其事實之發生，仍應視為被上訴人就請求系爭契約第2
    、3期款之付款期限已屆至，從而，被上訴人依照系爭契約
    之法律關係請求上訴人給付第2及第3期款共1,330,000元，
    及自支付命令繕本送達之翌日（即99年8月25日，有送達證
    書在卷可稽，見原審支付命令卷第26頁）起至清償日止，按
    年息百分之5計算之利息，為有理由，可以准許，原審判決
    被上訴人勝訴，核無不合，應予維持，上訴論旨，仍執陳詞
    ，斤斤指摘原判決不當，聲明廢棄改判，為無理由，應予駁
    回上訴。
六、本件事證已臻明確，兩造所為其他主張陳述並所提證據，經
    審酌後，認與本件判決結果無礙，爰不一一詳予論述，附此
    敘明。
七、據上論結，本件上訴為無理由，依民事訴訟法第449條第1項
    、第78條，判決如主文。
中    華    民    國   100    年    8     月    30    日
                  民事第十五庭
                      審判長法  官  林恩山
                            法  官  黃國忠
                            法  官  郭松濤
正本係照原本作成。
不得上訴。
中    華    民    國   100    年    8     月    30    日
                            書記官  方素珍